【裁判字號】    97,聲再,299
【裁判日期】    971128
【裁判案由】    偽造文書
【裁判全文】
臺灣高等法院刑事裁定                 97年度聲再字第299號
再審聲請人
即受判決人  甲○○即徐光泰
上列聲請人因偽造文書案件，對於本院95年度重上更（四）字第
201號，中華民國97年4月24日第二審確定判決（原審案號：臺灣
新竹地方法院85年度訴字第947號，起訴案號：臺灣新竹地方法
院檢察署85年度偵字第4458號），聲請再審，本院裁定如下：
    主  文
再審之聲請駁回。
    理  由
一、聲請意旨略以：原確定判決認聲請人未經告訴人黃維勳及其
    他起造人同意，即以渠等名義製作「新編門牌號清冊」，並
    向戶政事務所申請門牌編訂，使不知情之公務員將該不實事
    項登載於職掌關於編訂門牌登記之公文書上，並發給「新竹
    市第二戶政事務所門牌證明書」2份，足以生損害於告訴人
    等及戶政機關對於門牌登記管理之正確性。然查：
  (一)告訴人於民國97年7月25日向臺灣板橋地方法院對聲請人提
    起返還相當於租金之不當得利民事訴訟，其所憑證據係依據
    新竹市第二戶政事務所門牌證明書，主張渠等為所有權人，
    由此觀之，聲請人所製作之門牌清冊非但並未對告訴人造成
    損害，反屬告訴人及其他起造人用以保障自己房地產權之有
    利文書。
  (二)又由告訴人及其他起造人（即黃維勳、黃維誠、黃美麗、黃
    維憲、黃維富、黃萬春、孫海慰、張桂美、王麗珠等9人）
    所製作之刑事告訴狀，第1頁第4行「…關於上開建物，告訴
    人等尚領有新竹市第二戶政事務所核發之門牌證明書…」等
    語觀察，其亦以新竹市第二戶政事務所門牌證明書影本作為
    表彰自己係所有權人之證據，並藉此行使所有權人之權利，
    可知告訴人等當然同意聲請人申請門牌的行為。原審以上揭
    9人出庭作證稱不同意聲請人申請門牌云云，資為被告犯罪
    之論據，與事實不符。
  (三)上開刑事告訴狀之被告欄僅列「實際居住於下列門牌號碼內
    之人」，並未將聲請人列名被告，被告係在原審判決確定後
    ，收受民事起訴狀，始得悉此審前已存在之新證據。綜上說
    明，告訴人於民事起訴狀所附之「新竹市第二戶政事務所門
    牌證明書」及「刑事告訴狀」，均屬「新證據」，與最高法
    院判例所稱「判決以後成立之文書，其內容係根據另一證據
    作成，而該另一證據係成立於事實審法院判決前者，應認為
    有新證據之存在。」之情形相符，即符合刑事訴訟法第420
    條第1項第6款規定，證據因事實審法院於判決前原已存在，
    因未經發現不及調查斟酌，至其後始行發現，就形式上觀察
    足以動搖原確定判決之再審事由，為此聲請再審云云。
二、按刑事訴訟法第420條第1項第6 款所謂發現確實之新證據，
    係指該證據於判決確定之前已經存在，為法院及當事人所不
    知，而於判決確定後始經發現者而言；且其固非以絕對不須
    經過調查程序為條件，但從證據之本身形式上觀察，必須可
    認為確實足以動搖原確定判決者，始足當之（最高法院88年
    台抗字第257 號裁定參照）；換言之，該「新證據」除須可
    認為確實具有足以動搖原確定判決，而對受判決人為更有利
    判決之「確實性」外，尚須具備該證據係在事實審法院於判
    決前已存在，因未經發見，不及調查斟酌，或審判時未經注
    意，至其後始行發見之「新規性」特質，二者均屬不可或缺
    ，倘若未兼備上開學理上所謂「確實性」與「新規性」之二
    種為聲請再審新證據之特性，即不能據為聲請再審之原因。
    又「判決以後成立之文書，其內容係根據另一證據作成，而
    該另一證據係成立於事實審法院判決之前者，應認為有新證
    據之存在」云者，係指例如「出生證明」雖製作於事實審法
    院判決之後，但其係根據判決前早已存在之「醫院病歷表」
    所作成，以及金融機關之「存款證明」雖製作於事實審法院
    判決之後，但其係根據判決前已存在之「存款帳簿」所作成
    等等而言（最高法院75年台上字第7151號判例參照）。又證
    據之取捨及證據證明力如何，均屬事實審法院得自由裁量、
    判斷之職權，苟其此項裁量、判斷，並不悖乎通常一般人日
    常生活經驗之定則或論理法則，又已於判決內論敘其何以作
    此判斷之心證理由者，即不得任意指摘其為違法。
三、經查：本件聲請人對本院95年度重上更（四）字第201 號確
    定判決，以有刑事訴訟法第420條第1項第6 款發現確實之新
    證據聲請再審，並提出97年7月25日黃維勳、黃維富對聲請
    人請求返還不當得利之民事起訴狀為新證據，主張該民事起
    訴狀檢附之證據，即「新竹市第二戶政事務所門牌證明書」
    及「89年12月26日刑事告訴狀」係成立於事實審法院判決日
    即97年4月24日之前，且黃維勳等以之作為渠等為該建物所
    有權人之依據，據以推論聲請人申請門牌之行為對於告訴人
    等不生損害云云。然查，聲請人未經告訴人等同意，擅自向
    戶政事務所申請門牌，是否生損害於告訴人等，業經本院上
    開確定判決詳加斟酌，且於判決內詳予敘明「…被告主觀上
    既明知上開合建房屋之契約履行是否已達於得辦理領照有關
    事宜之程度，雙方尚存爭議，且上開合建房屋實際上均亦未
    竣工，於法即難謂莊有無條件配合申請新編門牌號碼之義
    務，是被告於85年1月中旬私刻黃維誠等9人印章，於同月22
    日未經其等同意，以偽刻之渠等印章，蓋用附於編訂門牌申
    請書『新編門牌號清冊』上，據以取得房屋門牌證明書，其
    偽造文書之犯意甚明…」、「…查被告未經黃維憲等9人同
    意，擅自偽造其印章蓋用於新編門牌號清冊據以向戶政機關
    申請門牌號碼，客觀上足以使他人誤信其等同意申請門牌編
    號，自足生損害信用之虞；且查上開合建契約書第12條第2
    項明定：『全部工程自開工日起800天內完工（即取得使用
    執照日為完工日）』，而依台灣省建築管理規則第13條規定
    ，門牌編號為申請使用執照之必要文件之一，被告偽刻原告
    發人莊指定之起造人等之印章取得門牌編號以便申請使用
    執照，使工程完工日得以確定，逃避合建契約當事人莊及
    起造人監督，亦足致其等權益受損…」等語（見原確定判決
    第6頁倒數第5行至第7頁第2行、第8頁第6行至第15行），而
    經證據取捨後，認定事實為：聲請人明知合建房屋之契約履
    行究否達於得辦理領照有關事宜之程度，雙方尚存有爭議，
    竟於85年1月間某日，未經起造人等9人之同意，利用不知情
    者偽刻其等之印章，持以蓋用於附於編訂門牌申請書之「新
    編門牌號清冊」2份上，以示其等同意申請門牌編號，並據
    而以該9人名義，於85年1月22日交由不知情者向新竹市第二
    戶政事務所（現更名為新竹市香山戶政事務所）申請門牌編
    訂，並發給「新竹市第二戶政事務所門牌證明書」2份，足
    以生損害於上開9人之犯行明確。即已表明不採上開證據資
    料作有利被告之認定；且前述「新編門牌號清冊」證據資料
    係屬原判決確定前業已存在之證物，此等證據自非於事實審
    法院判決前業已存在，為法院、當事人所不知，不及調查斟
    酌，或審判時未經發現，至其後始行發現之證據，並不符合
    刑事訴訟法第420條第6款確實新證據之「新規性」特質，且
    就該證據本身形式觀察，亦非無須經過調查程序，即可認為
    足以動搖原有罪確定判決，而為受判決人無罪、免訴或輕於
    原判決所認罪名之判決之「確實性」，自不能據為聲請再審
    之原因。是認聲請人之主張，無非係關於本院確定之判決，
    就案內所有證據本於調查所得心證，分別定其取捨，而為事
    實之判斷，本屬職權之行使；又證據之證明力，亦即證據之
    價值判斷，由事實審法院本其自由心證，依據證據法則，而
    為合理之判斷，係屬法院依職權之合法行使。從而聲請人所
    述理由，僅係就證據之取捨再行爭執而已，該民事起訴狀（
    併同所檢附之原證三即新編門牌號清冊以及原證六即89年12
    月26日刑事告訴狀），顯非事實審法院於判決後始行發現而
    不及調查斟酌之「新證據」，與刑事訴訟法第420條第1項第
    6 款「發現確實新證據，足認聲請人應受無罪判決」之再審
    原因不符。
四、綜前所述，本院前揭原確定判決依調查證據所得，而認定聲
    請人確有偽造文書罪之犯行，其證據之斟酌取捨，並無違背
    一般經驗法則及論理法則之情事，聲請人於判決確定前之答
    辯，為原確定判決所摒棄不採，原確定判決亦已為說明理由
    ，至聲請人所提出之各節，復不足以推翻原確定判決所憑以
    定罪之證據。從而，聲請人所舉各項理由，與聲請人犯罪之
    成立無涉，非屬刑事訴訟法第420 條所規定得聲請再審之事
    由，依此，其再審之聲請，核無理由，應予駁回。
中    華    民    國    97    年    11    月    28    日
                  刑事第二十一庭審判長法  官  蔡彩貞
                                      法  官  楊力進
                                      法  官  許永煌
以上正本證明與原本無異。
如不服本裁定，應於收受送達後五日內向本院提出抗告狀。
                                      書記官  江采廷
中    華    民    國    97    年    12    月    5     日


司法院資訊處製作；財團法人民間司法改革基金會備份。
